【裁判字號】    99,訴,53
【裁判日期】    990831
【裁判案由】    拆屋還地
【裁判全文】
臺灣苗栗地方法院民事判決                99年度訴字第53號
原      告  乙○○
            戊○○○
上二人共同
訴訟代理人  錢炳村律師
            庚○○
被      告  甲○○
                        36號
            壬○○○
                        32號
上  一  人
訴訟代理人  辛○○
被      告  癸○○
                        30號
            丁○○
                        28號
上  一  人
訴訟代理人  己○○
被      告  丙○○
                        26號
            子○○
                        16號
上  一  人
訴訟代理人  丑○○
上列當事人間請求拆屋還地事件，本院於民國99年8 月17日言詞
辯論終結，判決如下：
    主  文
被告甲○○應將坐落苗栗縣竹南鎮○○段○○段一一九０地號土
地如附圖所示標示A 部分面積一點二五平方公尺之建物拆除，並
將該部分土地返還原告。
被告壬○○○應將坐落苗栗縣竹南鎮○○段○○段一一九０地號
土地如附圖所示標示B 部分面積六點七五平方公尺之遮雨棚及標
示H 部分面積０點五三平方公尺之建物拆除，並將該部分土地返
還原告。
被告癸○○應將坐落苗栗縣竹南鎮○○段○○段一一九０地號土
地如附圖所示標示C 部分面積四點六三平方公尺之遮雨棚拆除，
並將該部分土地返還原告。
被告丁○○應將坐落苗栗縣竹南鎮○○段○○段一一九０地號土
地如附圖所示標示D 部分面積四平方公尺之遮雨棚拆除，並將該
部分土地返還原告。
被告丙○○應將坐落苗栗縣竹南鎮○○段○○段一一九０地號土
地如附圖所示標示E 部分面積四點一六平方公尺之遮雨棚拆除，
並將該部分土地返還原告。
被告子○○應將坐落苗栗縣竹南鎮○○段○○段一一九０地號土
地如附圖所示標示F 部分面積一點九七平方公尺之遮雨棚拆除，
並將該部分土地返還原告。
被告子○○應將坐落苗栗縣竹南鎮○○段○○段一一九四地號土
地如附圖所示標示G 部分面積一點六七平方公尺之遮雨棚拆除，
並將該部分土地返還原告乙○○。
訴訟費用由被告負擔。
    事實及理由
壹、程序部分：
一、按訴狀送達後，原告不得將原訴變更或追加他訴，但擴張或
    減縮應受判決事項之聲明者，不在此限，民事訴訟法第255
    條第1 項第3 款定有明文。經查，本件原告於民國99年1 月
    21日起訴請求：被告甲○○、壬○○○、癸○○、丁○○、
    丙○○、子○○應分別將坐落苗栗縣竹南鎮○○段○○段11
    90、1194地號土地（以下簡稱系爭1190、1194地號土地）上
    ，如起訴狀附圖所示標示甲部份面積10平方公尺、標示乙部
    份面積8.5 平方公尺、標示丙部份面積7.3 平方公尺、標示
    丁部份面積6.9 平方公尺、標示戊部份面積5.53平方公尺、
    標示己部份面積1.1 平方公尺、標示庚部份面積1 平方公尺
    之建物及地上物予以拆除，並將該部分土地返還原告。嗣於
    本院會同兩造履勘現場並囑託苗栗縣竹南地政事務所（以下
    簡稱竹南地政）就被告等人占用原告所有系爭1190、1194地
    號土地之面積、範圍予以標示繪測後，原告於99年8 月17日
    具狀更正聲明為：如主文所示，核屬聲明之擴張及減縮，依
    上開說明，自應准許。
二、被告癸○○經合法通知，未於最後言詞辯論期日到場，核無
    民事訴訟法第386 條各款所列情形，爰依原告之聲請，由其
    一造辯論而為判決。
貳、實體部分：
一、原告起訴主張：
  (一)系爭1190地號土地為原告2 人所共有，系爭1194地號土地則
    為原告乙○○所有。原告於98年7 月8 日向竹南地政聲請複
    丈系爭1190、1194地號土地後，始知被告等人無任何權源占
    用原告所有系爭土地，搭建鐵皮雨棚，以水泥填高地面，於
    其上堆放雜物，其下埋設化糞池，並將污水排入系爭土地。
    原告雖於98年11月3 日向苗栗縣竹南鎮調解委員會聲請調解
    ，請求被告等人拆屋還地，未獲置理。為此，爰依民法第
    767 條之規定，請求被告將占用系爭土地之建物及地上物拆
    除，並將占用之土地返還原告等語。並聲明：如主文所示。
  (二)對被告抗辯所為之陳述：
    (1)又被告無權占用原告所有系爭1190、1194地號土地，原始
      增建為圍牆及遮雨棚，與原有建築物非同一結構，並無支
      撐原有建築物之作用，拆除系爭增建不致影響原有建築物
      ，依最高法院67年台上字第800 號及62年台上字第1112號
      判例意旨，原告非不得請求拆除。
    (2)系爭建物及地上物屬違章建築，被告等人至今未提出合法
      權源，且系爭建物及地上物佔用防火巷，已影響公共安全
      ，依違章建築管理辦法第11條規定，系爭建物及地上物應
      予以拆除。
二、被告則以：被告等人所有之建物係於64年建造，建商於興建
    房屋前就建築用地必曾向地政機關申請地籍鑑界，原告當時
    並未有異議，該防火巷道之寬度自斯時起即未曾變動，被告
    等人之建物亦經縣政府核發使用執照，應非無權占有。嗣原
    告於98年7 月8 日向竹南地政申請土地鑑界後，被告等人始
    知建物後方之防火巷用地越界占用原告所有系爭1190、1194
    地號土地，被告等人雖願意向原告承購越界部分土地，並請
    里長與原告協商，惟未獲原告置理。被告等人購屋迄今已有
    35年之久，期間將廚房內化糞池移出設置於防火巷地下，並
    增設遮雨棚時，原告每日經過被告等人屋後，進出與被告房
    屋相鄰之菜園及田裡工作，知悉上情卻未曾阻止，應無權請
    求拆除等語置辯。並均聲明：原告之訴駁回。
三、本件系爭1190地號土地為原告2 人所共有，系爭1194地號土
    地則為原告乙○○所有。被告甲○○所有建物占用系爭1190
    地號土地如附圖所示標示A 部份面積1. 25 平方公尺；被告
    壬○○○所有建物占用系爭1190地號土地如附圖所示標示H
    部份面積0.53平方公尺，並占用系爭1190地號土地如附圖所
    示標示B 部份面積6.75平方公尺搭建遮雨棚；被告癸○○占
    用系爭1190地號土地如附圖所示標示C 部份面積4.63平方公
    尺搭建遮雨棚；被告丁○○占用系爭1190地號土地如附圖所
    示標示D 部份面積4 平方公尺搭建遮雨棚；被告丙○○占用
    系爭土地如附圖所示標示E 部份面積4.16平方公尺搭建遮雨
    棚；被告子○○占用系爭1190地號土地如附圖所示標示F 部
    份面積1.97平方公尺及坐落系爭1194地號土地如附圖所示標
    示G 部分面積1.67平方公尺搭建遮雨棚。原告主張被告等人
    占用系爭1190、1194地號土地之現狀，分別為被告所有主體
    建物後方搭建之1 層磚造鐵皮屋建物或鋼架採光遮雨棚等情
    ，業據原告提出土地登記謄本、地籍圖謄本（詳卷第9 至14
    頁）附卷可憑，且經本院勘驗現場及囑託竹南地政測量屬實
    ，製有勘驗筆錄、現場照片及複丈成果圖在卷可稽（詳卷第
    121 至123 頁、第126 、127 頁），並為被告等所不爭執，
    自堪信為真實。
四、按所有人對於無權占有或侵奪其所有物者，得請求返還之，
    對於妨害其所有權者，得請求除去之，民法第767 條前段、
    中段分別定有明文；而以無權占有為原因，請求返還所有物
    之訴，被告倘係以「非無權占有」資為抗辯者，原告就被告
    無權占有之事實，並不負舉證責任。換言之，被告應就其取
    得占有係有正當權源之事實，舉證證明；倘被告不能證明其
    占有權源，則自應認原告之請求為有理由（最高法院92年度
    台上字第312 號判決意旨參照）。本件原告主張被告等人無
    權占有系爭土地，被告如認渠等係有權占有，依上開說明，
    自應就渠等取得占有係有正當權源之事實，負舉證證明之責
    。經查：被告雖以渠等將廚房內化糞池移出設置於防火巷地
    下，並增設遮雨棚時，原告每日經過被告等人屋後，進出與
    被告房屋相鄰之菜園及田裡工作，知悉上情卻未曾阻止，應
    無權請求被告等人拆除云云。惟查，按民法第796 條第1 項
    本文所定鄰地所有人之忍受義務，係為土地所有人所建房屋
    之整體，有一部分逾越疆界，若予拆除，勢將損及全部建築
    物之經濟價值而設，倘土地所有人所建房屋整體之外，越界
    加建房屋，則鄰地所有人請求拆除，原無礙於所建房屋之整
    體，即無該條規定之適用（最高法院67年台上字第800 號判
    例意旨參照）。次按牆垣非房屋構成部分，如有越界建築，
    不論鄰地所有人是否知情而不即提出異議，要無民法第796
    條之適用（最高法院62年台上字第1112號判例意旨參照）。
    本件原告主張被告等人占用系爭1190、1194地號土地之現狀
    ，分別為被告所有主體建物後方搭建之1 層磚造鐵皮屋建物
    或鋼架採光遮雨棚等情，既如前述。則被告等所搭建之1 層
    磚造鐵皮屋建物與原有建築物既非同一結構，並無支撐原有
    建築物之作用，縱予部分拆除，亦不致影響原有建築物之結
    構；另鋼架採光遮雨棚亦非屬房屋構成部分，而為另行搭置
    之附屬設施。則揆之上開判例意旨，被告等人抗辯原告應無
    權請求其等拆除云云，要無可採。此外，被告又迄未能就渠
    等有何占有使用系爭土地之正當權源，舉證證明，則依前開
    說明，原告主張被告無權占用系爭土地，自堪採信。被告所
    辯，應無足採。
五、從而，原告依民法第767 條規定，請求被告甲○○應將如附
    圖所示標示A 部份面積1.25平方公尺之建物拆除，被告壬○○○應將如附圖所示標示B 部份面積6.75平方公尺之遮雨棚
    及標示H 部份面積0.53平方公尺之建物拆除，被告癸○○應
    將如附圖所示標示C 部份面積4.63平方公尺之遮雨棚拆除，
    被告丁○○應將如附圖所示標示D 部份面積4 平方公尺之遮
    與棚拆除，被告丙○○應將如附圖所示標示E 部份面積4.16
    平方公尺之遮雨棚拆除，被告子○○應將如附圖所示標示F
    部份面積1.97平方公尺及標示G 部分面積1.67平方公尺之遮
    雨棚拆除，並均將上開占用之土地返還原告，自屬有據，應
    予准許，爰判決如主文所示。
六、訴訟費用負擔之依據：民事訴訟法第78條。
中    華    民    國    99    年    8     月    31    日
                  民事庭法  官  王萬金
以上正本係照原本作成。
如對本判決上訴，須於判決送達後20日內向本院提出上訴狀。
如委任律師提起上訴者，應一併繳納上訴審裁判費。
                        書記官  劉麗美
中    華    民    國    99    年    8     月    31    日

司法院資訊處製作；財團法人民間司法改革基金會備份。
